【裁判字號】    94,重上,467
【裁判日期】    950117
【裁判案由】    損害賠償
【裁判全文】
臺灣高等法院民事判決                 94年度重上字第467號
上  訴  人  仁鴻水電股份有限公司
法定代理人  乙○○
訴訟代理人  易定芳律師
被  上訴人  內政部營建署
法定代理人  甲○○
訴訟代理人  何兆龍律師
複  代理人  梁育純律師
當事人間損害賠償事件，上訴人對於中華民國94年8月12日臺灣
臺北地方法院92年度重訴字第1617號第一審判決提起上訴，本院
於95年1月3日言詞辯論終結，判決如下：
    主      文
上訴駁回。
第二審訴訟費用由上訴人負擔。
    事實及理由
一、本件上訴人起訴主張：被上訴人（即原台灣省政府住宅及都
    市發展局）於民國84年2月21日與訴外人承鴻營造股份有限
    公司（下稱承鴻公司）簽訂工程契約，將其台北縣壽德新村
    眷村合建國宅新建工程Ｂ區委由承鴻公司承攬，約定工期為
    1,000日曆天，承鴻公司係於84年4月21日開工，計算其完工
    日期應為87年1月28日。嗣被上訴人於84年9月11日與上訴人
    簽訂工程契約，將該新建工程Ｂ區之水電設備工程 (下稱系
    爭工程)交由上訴人承攬，總工程款為新台幣（下同）8,580
    萬元，約定完成日期為承鴻公司承攬之建築工程完工後30日
    曆天完工，故上訴人承攬之系爭工程完工日期應為87年2月2
    8日。詎料承鴻公司發生倒閉，無力繼續承造，被上訴人乃
    於87年9月間與承鴻公司解約並辦理中途結算，另於88年2月
    12日就後續工程重新發包予訴外人德昌營造股份有限公司（
    下稱德昌公司），德昌公司再於88年3月27日開工，因其建
    築工程發生遲延，致上訴人承攬之系爭工程亦因此延遲，遲
    至90年10月2日始驗收完成，自87年2月28日上訴人承攬之系
    爭工程預訂完工日至90年10月2日實際驗收完成日止，共遲
    延1,314日，上訴人因此受有遲延期間派駐相關人員支出薪
    資424萬1,400元、延遲請領工程款所生利息453萬342元、保
    固金延遲取回所生利息14萬8,472元、銅器訂金所生利息2萬
    5,300元、瓷器訂金所生利息2萬2,050元、消防器材訂金所
    生利息2萬7,297元、發電機訂金所生利息12萬9,250元、污
    廢水泵訂金所生利息2,300元、支出履約保證手續費21萬4,4
    99元、倉庫租金28萬6,000元、工地電話費9萬1,648元、保
    全費6萬1,950元、保險費2萬8,000元總計980萬8,508元之損
    害。而上訴人承攬之系爭工程須配合建築工程施作，建築工
    程既發生延遲，被上訴人即屬受領遲延，依民法第240條之
    規定，自應賠償上訴人上開提出及保管給付物所支出之必要
    費用。為此依民法第240條規定提起本訴，求為命被上訴人
    應給付上訴人980萬8,508元，及自起訴狀繕本送達翌日即92
    年10月8日起至清償日止按年息5％計算利息之判決（原審為
    上訴人敗訴判決，上訴人不服，就其中請求737萬3,388元本
    息部分提起上訴；至其餘243萬5,120元本息部分，則未據聲
    明不服，已先確定。嗣上訴人於本院準備程序中更正部分事
    實之陳述，主張上訴人承攬之系爭工程預定完工日期應為建
    築工程87年9月29日完工後30日再加雙十節、光復節及先總
    統蔣公誕辰紀念日即87年11月1日，被上訴人係90年10月2日
    完成系爭工程驗收，故自87年11月1日至90年10月2日，被上
    訴人共受領遲延1,067日，上訴人因而受有737萬3,388元之
    損害)。並於本院上訴聲明：、原判決關於駁回上訴人後
    開第2項之訴部分，及該部分假執行之聲請均廢棄。、上
    開廢棄部分，被上訴人應給付上訴人737萬3,388元，及自起
    訴狀繕本送達翌日即92年10月8日起至清償日止按年息5％計
    算之利息。、願供擔保請准宣告假執行。
二、被上訴人則以：兩造簽訂之工程契約第5條第2項已就完工期
    限約定：「全部工程限於建築工程完工後30日曆天完工」等
    語，顯見兩造約定完工期限須視建築工程完工與否而定，其
    日期並不特定，此為上訴人投標時所明知之風險。而上訴人
    承攬之系爭工程於90年10月2日驗收後，兩造已合意完成竣
    工計價結算，上訴人並無保留意見，豈可於結算多時後又為
    本件請求？且系爭工程契約附件之被上訴人投標須知補充規
    定第6條規定：「工程施工期中因本局（即被上訴人）原因
    ，並經本局認定確需全部停工，而一次連續30天以上，累積
    達6個月以上者，承包商得要求無條件終止契約，按已完成
    工程驗收結算」等語，可知於德昌公司88年3月27日接手後
    續工程開工日前，上訴人原可依上揭規定終止兩造間之系爭
    工程契約，惟上訴人並未行使該項權利，除可證明上訴人對
    完工期限不確定已知悉外，亦可證明上訴人係認繼續施作較
    為有利，故對被上訴人重新發包之事實並無意見，自難認上
    訴人受有損害，況建築工程之遲延、重新發包，並非可歸責
    於被上訴人。又系爭工程契約附件之被上訴人投標須知補充
    規定第37條規定：「工程因故停工時，在停工階段，乙方 (
    即上訴人)應經常清理工地環境整潔、維持交通暢行及工地
    衛生、安全等措施，其費用由乙方負擔」等語，兩造既已約
    定因故停工所生之上開費用應由上訴人負擔，則上訴人縱受
    有損害，亦應自行承擔，其再向被上訴人請求，即與約定不
    符。再者，承鴻公司中途結算時，結構工程已完成，除少部
    分零星配件外，上訴人已可進場施作水電設備及裝修工程，
    並就施工完成部分申請估驗計價，然上訴人因無工期壓力及
    考量本身利益，並不願積極進場施作，故上訴人迄未提出給
    付，被上訴人亦未拒絕受領，自無受領遲延之情事，縱認被
    上訴人受領遲延，上訴人既於竣工結算時未保留意見，並已
    領取工程款，亦不應再為本件請求。此外，承鴻公司建築工
    程係於84年7月5日開工，依被上訴人與承鴻公司簽訂該工程
    契約附件之被上訴人辦理工程工期核算要點第8條第1款規定
    ，國定假日、民俗假日、全省性選舉投票日、颱風停止上班
    日等列為不計日曆天，且其施工期間經核准展延工期37日曆
    天，亦應扣除。故縱認上訴人主張工期遲延有理由，亦應自
    德昌公司於89年1月14日完工之日起算，至上訴人承攬之系
    爭工程於89年1月20日完工之日止，上訴人逕自系爭工程預
    定完工日87年11月1日起至被上訴人驗收日90年10月2日止計
    算遲延工期，而以之請求損害賠償，即有所誤；且上訴人請
    求之損害項目及金額，亦不合理等語，資為抗辯。並於本院
    答辯聲明：、上訴駁回。、如受不利判決，願供擔保請
    准宣告免為假執行。
三、本件經依民事訴訟法第463條準用同法第270條之1第1項第3
    款規定，整理並協議簡化爭點及不爭執點後，兩造同意僅就
    言詞辯論時所陳述之事實及主張之法律關係為論斷。查上訴
    人主張被上訴人於84年2月21日與承鴻公司簽訂工程契約，
    將其台北縣壽德新村眷村合建國宅新建工程Ｂ區委由承鴻公
    司承攬，約定工期為1,000日曆天。嗣被上訴人於84年9月11
    日與上訴人簽訂系爭工程契約，將該新建工程Ｂ區之水電設
    備工程交由上訴人承攬，總工程款為8,580萬元，約定完成
    日期為建築工程完工後30日曆天完工。惟承鴻公司發生倒閉
    ，無力繼續承造，被上訴人乃與承鴻公司解約，並辦理中途
    結算，另於88年2月12日就後續工程重新發包予德昌公司，
    德昌公司再於88年3月27日開工，致上訴人之承攬之系爭水
    電設備工程遲至90年10月2日始完成驗收等情，業據提出被
    上訴人與承鴻公司之工程契約、兩造間之工程契約、兩造間
    之工程結算驗收證明書、發包工程竣工計價單等文件為證（
    見台灣板橋地方法院92年度重訴字第449號卷第18至25頁、
    第63頁），且為被上訴人所不爭執，並有被上訴人所提出與
    德昌公司之工程結算驗收證明書在卷可稽（見原審卷1第95
    頁），堪信上訴人此部分事實之主張為真正。惟上訴人主張
    其承攬之系爭工程預定完成日期為承鴻公司承攬之建築工程
    完工後30日再加雙十節、光復節及先總統蔣公誕辰紀念日即
    87年11月1日，因建築工程發生遲延，致系爭工程至90年10
    月16日始驗收完成，自87年11月1日至90年10月2日止，共遲
    延1,067日，上訴人因此受有上開損害，得依民法第240條之
    規定，請求被上訴人賠償上訴人上開提出及保管給付物所支
    出之必要費用等情，則為被上訴人所否認，並以前開情詞置
    辯。是本件應予審究之重要爭點厥為：、上訴人承攬系爭
    工程預定完工日及實際完工日各為何時？、被上訴人有無
    受領遲延？應否依民法第240條之規定負損害賠償責任？
    、如被上訴人應負受領遲延之損害賠償責任，上訴人得請求
    之金額為何？茲分述如下：
(一)、上訴人承攬系爭工程預定完工日及實際完工日各為何時：
１、查兩造簽訂之系爭工程契約第5條第2項約定：「完成期限：
    全部工程限於建築工程完工後30日曆天完工」等語（見台灣
    板橋地方法院92年度重訴字第449號卷第18頁），而其所指
    「建築工程」即承鴻公司承攬之台北縣壽德新村眷村合建國
    宅新建工程Ｂ區建築工程，此為兩造所不爭執。又被上訴人
    與承鴻公司簽訂之工程契約第5條第2項約定：「完成期限：
    全部工程限於1,000日曆天完工」等語（見本院卷1第42頁）
    ，其中國定假日、民俗假日、全省性選舉投票日、颱風停止
    上班日等均不計入日曆天之計算，復有該契約附件之被上訴
    人辦理工程工期核算要點第8條第1項第1款之規定可考（見
    本院卷第174頁）。而承鴻公司承攬台北縣壽德新村眷村合
    建國宅新建工程Ｂ區建築工程係於84年7月5日開工，是依上
    開約定計算其預定完工日期應為87年9月29日。則依上開約
    定計算，上訴人當初承攬系爭工程預定完工日期應係87年9
    月29日後30日再加雙十節、光復節及先總統蔣公誕辰紀念日
    即87年11月1日，此為兩造所不爭執 (見本院卷第231、232
    頁)。
２、次查承攬台北縣壽德新村眷村合建國宅新建工程Ｂ區建築工
    程之承鴻公司倒閉後，被上訴人即與之解約，而另於88年2
    月12日將後續工程重新發包予德昌公司，德昌公司係於88年
    3月27日開工，而於89年1月14日完工，有被上訴人所提出而
    上訴人不爭執為真正之工程結算驗收證明書在卷可憑（見原
    審卷1第95頁、本院卷第231頁)。雖兩造所簽訂之系爭工程
    契約第5條第2項僅約定：「完成期限：全部工程限於建築工
    程完工後30日曆天完工」等語（見台灣板橋地方法院92年度
    重訴字第449號卷第18頁），並非限定上訴人承攬之系爭工
    程必以承鴻公司承攬之建築工程全部完工後加計30日曆天為
    完工期限。惟兩造於84年9月11日簽訂系爭工程契約時，被
    上訴人已將上開建築工程發包予承鴻公司，且於84年7月5日
    開工，是以兩造簽訂系爭工程契約時，自係以承鴻公司承攬
    之建築工程全部完工為系爭工程預定完工日期之計算基礎，
    始符兩造簽訂系爭工程契約所得預見之預定完工期限。是以
    上訴人主張其預定完工日期應以承鴻公司承攬之建築工程預
    定完工日期87年9月29日為計算基礎等語，即非無稽。則兩
    造簽訂系爭工程契約後，縱然發生承鴻公司倒閉而由德昌公
    司接手施作情事，亦不影響上訴人承攬系爭工程預定完工期
    限之計算，自不得以德昌公司於89年1月14日完工為上訴人
    承攬系爭工程預定完工期限之計算基礎。
３、又本件上訴人承攬之系爭工程於89年1月20日完工，而被上
    訴人於90年10月2日完成驗收，為兩造所不爭執 (見本院卷
    第232、233頁)。次按兩造簽訂之系爭工程契約第18條約定
    ：「逾期賠償：乙方 (即上訴人)倘不依照契約規定期限完
    工或初驗結果不合規定而未能於期限內改善完竣者，應按逾
    期日數，每逾一日償付甲方 (即被上訴人)契約總價千分之
    一違約金；此項違約金甲方得在乙方未領工款內扣除，如有
    不足，得向乙方或其保證人追繳之。」等語 (見台灣板橋地
    方法院92年度重訴字第449號卷第19頁），顯見上訴人非但
    應於約定期限內完工，且需初驗結果合乎規定，始無逾期違
    約之問題，堪信初驗結果是否合乎規定，方是判斷工程完工
    與否之主要依據。是以上訴人主張其承攬之系爭工程，應自
    預定完工日期87年11月1日起至被上訴人驗收日期90年10月2
    日止計算遲延工期為1067日等語，即非無據。
(二)、被上訴人有無受領遲延？應否依民法第240條之規定負損
      害賠償責任：
１、按債權人對於已提出之給付，拒絕受領或不能受領者，自提
    出時起，負遲延責任。債務人非依債務本旨實行提出給付者
    ，不生提出之效力。但債權人預示拒絕受領之意思，或給付
    兼需債權人之行為者，債務人得以準備給付之事情，通知債
    權人，以代提出。又債權人遲延者，債務人得請求其賠償提
    出及保管給付物之必要費用，民法第234條、第235條、第24
    0條分別定有明文。
２、本件上訴人雖主張其承攬之系爭工程須配合建築工程施作，
    因被上訴人委由承鴻公司承攬之建築工程發生延遲，致上訴
    人承攬之系爭工程亦受遲延，被上訴人應負受領遲延之損害
    賠償責任云云。惟查，關於工程期限，系爭工程契約第5條
    第3項特別約定：「因故延期：如因甲方（即被上訴人）之
    原因，或人力不可抗拒等因素，致須延長完工日期時，乙方
    （即上訴人）得以書面向甲方申請延期，甲方視其實際影響
    之情形酌予延期，乙方對甲方最後核定之延期，不得提出異
    議」等語（見台灣板橋地方法院92年度重訴字第449號卷第
    18頁）；且系爭工程契約附件之被上訴人投標須知補充規定
    第6條規定：「工程施工期中，因本局（即被上訴人）原因
    並經本局認定確需全部停工，而一次連續30天以上，累積達
    6個月以上者，承包商得要求無條件終止契約，按已完成工
    程驗收結算」、第7條規定：「契約簽訂經3個月，因本局原
    因不能開工者，或工程施工期中因本局原因並經本局認定確
    實全部停工連續達3個月者，得申請暫退剩餘之履約保證金
    及差額保證金合計50％，滿6個月仍無法施工，得再申請暫
    退40％，屆時承包商應俟本局通知開工、復工之文到5日內
    再行繳回，如不繳回，本局得依契約第22條規定辦理」、第
    37條亦規定：「工程因故停工時，在停工階段，乙方（即上
    訴人）應經常清理工地環境整潔、維持交通暢行及工地衛生
    、安全等措施，其費用由乙方負擔」等語（見本院卷第166
    、170頁），顯見兩造間簽訂之系爭契約已就工程因故須延
    長或停工所生權利義務關係為特別之約定，是以上訴人承攬
    之系爭工程如發生延長或停工之情事，上訴人僅得依上開約
    定向被上訴人申請延期、暫退剩餘之履約保證金及差額保證
    金，或終止契約，殊無再主張因被上訴人之建築工程遲延，
    致其承攬之系爭工程未能給付施作，被上訴人應負受領遲延
    責任之可言。上訴人曾於87年9月9日發函被上訴人，請求於
    停工期間給予適度補貼，並儘速將建築工程重新發包，被上
    訴人亦函覆上訴人，表示如無法繼續施工時，可依契約規定
    申報停工，此有被上訴人所提出而上訴人不爭執為真正之87
    年9月28日都林工字第2764號函在卷可稽（見本院卷第59頁
    ）。顯見兩造間並無被上訴人應於建築工程遲延或停工期間
    ，另外配合上訴人施作系爭工程之義務，難謂被上訴人於建
    築工程遲延或停工期間，有受領遲延之可能。此觀上訴人承
    攬之系爭工程於90年10月2日驗收後，兩造間完成竣工計價
    結算時，上訴人並無要求被上訴人應負受領遲延損害賠償責
    任之保留意見，足以證之。故而上訴人認為工期延長，即屬
    被上訴人受領遲延，而主張其得依民法第240條之規定，請
    求被上訴人賠償損害云云，洵非可採。況本件上訴人並不能
    舉證證明其已依約向被上訴人提出給付，亦無法證明其有通
    知被上訴人要進場施工而被上訴人拒絕或被上訴人有不能受
    領之情形，實與受領遲延之要件不符。是以上訴人請求被上
    訴人負受領遲延之損害賠償責任，自非可取。
(三)、被上訴人既不負民法第240條所定受領遲延之損害賠償責
      任，則上訴人即無請求被上訴人賠償之可言，自無審究上
      訴人是否因此受有損害之必要。
四、綜上所述，上訴人依民法第240條之規定，請求被上訴人應
    給付上訴人737萬3,388元，及自起訴狀繕本送達翌日即92年
    10月8日起至清償日止按年息5％計算之利息，洵非正當，不
    應准許。原審就此為上訴人敗訴判決，經核並無不合，上訴
    意旨指摘原判決此部分不當，求予廢棄改判，非有理由，應
    予駁回上訴。又本件事證已臻明確，兩造其餘攻擊、防禦方
    法經逐一審酌後，認與判決結果不生影響，無再論述之必要
    ，附此敘明。
據上論結，本件上訴為無理由，依民事訴訟法第449條第1項、第
78條，判決如主文。
中    華    民    國    95    年     1    月    17    日
                  民事第十一庭    審判長法  官  阮富枝
                                        法  官  吳麗惠
                                        法  官  黃豐澤
正本係照原本作成。
上訴人如不服本判決，應於收受送達後20日內向本院提出上訴書
狀，其未表明上訴理由者，應於提出上訴後20日內向本院補提理
由書狀（均須按他造當事人之人數附繕本）上訴時應提出委任律
師或具有律師資格之人之委任狀；委任有律師資格者，另應附具
律師資格證書及釋明委任人與受任人有民事訴訟法第466條之一
第一項但書或第二項（詳附註）所定關係之釋明文書影本。
中    華    民    國    95    年    1     月    18    日
                                        書記官  廖艷莉
附註：
民事訴訟法第四百六十六條之一（第一項、第二項）：
對於第二審判決上訴，上訴人應委任律師為訴訟代理人。但上訴
人或其他法定代理人具有律師資格者，不在此限。
上訴人之配偶、三親等內之血親、二親等內之姻親，或上訴人為
法人、中央或地方機關時，其所屬專任人員具有律師資格並經法
院認為適當者，亦得為第三審訴訟代理人。


司法院資訊處製作；財團法人民間司法改革基金會備份。
